【裁判字號】    99,消債聲,11
【裁判日期】    990311
【裁判案由】    聲請免責
【裁判全文】
臺灣臺北地方法院民事裁定            99年度消債聲字第11號
聲  請  人
即債務人    甲○○
代  理  人  張金盛律師
上列當事人聲請消費者債務清理事件，於本院裁定清算程序終結
後聲請免責，本院裁定如下：
    主  文
聲請人甲○○不免責。
    理  由
一、按法院為終止或終結清算程序之裁定確定後，除別有規定外
    ，應以裁定免除債務人之債務；又債務人有下列各款情形之
    一者，法院應為不免責之裁定，但債務人證明經普通債權人
    全體同意者，不在此限：一、於七年內曾依破產法或本條例
    規定受免責；二、隱匿、毀損應屬清算財團之財產，或為其
    他不利於債權人之處分；三、捏造債務或承認不真實之債務
    ；四、因浪費、賭博或其他投機行為，致財產顯然減少或負
    擔過重之債務，而生開始清算之原因；五、於清算聲請前一
    年內，已有清算之原因，而隱瞞其事實，使他人與之為交易
    致生損害；六、明知已有清算原因之事實，非基於本人之義
    務，而以特別利於債權人中之一人或數人為目的，提供擔保
    或消滅債務；七、隱匿、毀棄、偽造或變造帳簿或其他會計
    文件之全部或一部，致其財產之狀況不真確；八、故意於財
    產及收入狀況說明書為不實之記載，或有其他故意違反本條
    例所定義務之行為，消費者債務清理條例第132條、第134條
    分別定有明文。次按法院裁定開始清算程序後，債務人有薪
    資、執行業務所得或其他固定收入，而普通債權人之分配總
    額低於債務人聲請清算前2年間，可處分所得扣除自己及依
    法應受其扶養者所必要生活費用之數額者，法院應為不免責
    之裁定，但債務人證明經普通債權人全體同意者，不在此限
    ，復為同條例第133條所明定。
二、經查，聲請人聲請消費者債務清理事件，因其有不能清償債
    務之情事，前經本院以98年度消債清字第82號裁定開始清算
    程序，並因聲請人之財產不敷清償清算費用，同時裁定終止
    清算程序確定在案，有上開裁定及送達證書回證在卷可稽。
    且因本件係裁定開始清算程序並同時裁定終止清算程序，故
    普通債權人等於此清算程序中並未獲分文分配，以聲請人高
    達新臺幣（下同）139萬9,657元之債務而言，若法院准許聲
    請人免責，有違公平正義；復由債權人所提供之聲請人消費
    明細可知，聲請人負債之原因多係以信用卡為非生活必需之
    消費所致，聲請人雖稱其月薪因景氣關係減少至約2萬4,800
    元，又支付子女生活費用後，所剩無幾等語，然依債權人所
    提供之聲請人消費明細可知，聲請人負債之原因依刷卡消費
    之內容可知，大多為餘額代償、百貨服飾購物（新光三越百
    貨股份有限公司）、珠寶手錶（金順利金銀珠寶股份有限公
    司、金純煌銀樓有限公司）及至特定商家之高額奢侈性消費
    （階梯股份有限公司）等記錄，且每次消費金額均非低，分
    別為數千元至數萬元不等，聲請人所為該等消費顯非一般正
    常人之生活所需，其消費目的已屬可議，亦與聲請人所述其
    已難以維持生活之情況不符；而揆諸消費者債務清理條例第
    132 條之立法目的，乃在於避免因一時陷於經濟困難者喪失
    繼續生活之意志與希望，而賦予其經濟上重建更生之機會，
    然並非保障生活奢侈之人能夠藉此制度免除積欠之債務；且
    債務人於償債期間，為求債務之順利清償，本應忍受較其原
    本生活水準、甚至較一般社會大眾之生活水準，更為節儉、
    清貧之生活，此不僅為一般社會觀念所知悉，更為聲請人於
    借貸之初即能預期。本件聲請人不思及此，不僅屢屢從事與
    其經濟狀況顯不相當之消費行為，尚希冀清算免責以免除一
    切債務，殊與消費者債務清理條例之立法目的相違。
三、綜上所述，堪認聲請人確有因浪費、奢靡行為致財產減少或
    負擔過重之債務，並致無力清償債務而生清算之原因，自與
    聲請人主張其因薪資減少至無力償還等語，尚無必然關係，
    則依前揭消債條例第134 條第4 款規定，應裁定聲請人不免
    責。至於消費者債務清理條例第135 條係規定債務人於具備
    第134 條各款不免責事由且情節輕微者，復兼顧債權人全體
    受償情形及盱衡其他情狀，認使聲請人免責亦無悖當事人間
    權益之均衡維護而言，惟本件聲請人既以浪費情事，致債務
    持續積累達130 餘萬元，難認違背情節輕微，即無該條適用
    餘地。且本件普通債權人花旗（台灣）商業銀行股份有限公
    司亦具狀表示不同意予以聲請人免責，則依上說明，本件聲
    請人不得免責，爰裁定如主文。
中    華    民    國    99    年    3     月    11    日
              民事第二十二庭法      官  紀文惠
上為正本係照原本作成。
如不服本裁定，應於裁定送達後10日內，以書狀向本院提出抗告
，並繳納抗告費新臺幣1千元。
中    華    民    國    99    年    3     月    11    日
                            書  記  官  陳慧奇

司法院資訊處製作；財團法人民間司法改革基金會備份。
